臺灣高雄地方法院民事判決　 九十二年度簡上字第三五八號
　　上　訴　人　甲○○
　　訴訟代理人　何旭苓律師
　　複代 理 人　顏福松律師
　　被上 訴 人　黃祺祐
右當事人間請求確認本票債權關係不存在事件，上訴人對於民國九十二年七月三十一
日本院高雄簡易庭九十一年度雄簡字第二七一五號第一審判決提起上訴，經本院於九
十三年六月三十日言詞辯論終結，判決如下：
    主      文
原判決廢棄。
被上訴人在第一審之訴駁回。
第一、二審訴訟費用由被上訴人負擔。
    事實及理由
一、被上訴人起訴主張：上訴人執有伊所簽發如附表(一)所示本票八紙（下稱系爭本票
    ），經聲請本院以民國九十一年度票字第一○二六二號裁定，准對伊為強制執行
    。惟伊未曾與上訴人合夥作生意或借貸，兩造並無資金往來，然上訴人於九十年
    十一月二十日晚上八時四十五分許，在其位於高雄市前金區○○○路四二０號十
    八樓住處，以處理伊先前與被上訴之同居人許修銘（已於九十年七月二十二日死
    亡）共同在印尼投資生產蝦苗時，簽發交付許修銘供保證獲利之支票為由（即附
    表(二)編號5.至11.所示七紙支票），脅迫伊簽發系爭本票，惟上開保證支票係伊交
    付予許修銘供保證獲利之用，屬押票性質，且許修銘過世後，伊已與許修銘之子
    許育榮達成協議，許育榮同意不再就該支票對伊行使票據權利，系爭本票既係伊
    遭上訴人脅迫所簽，且伊與許修銘之共同投資號事業亦已結束，該本票債權對伊
    自屬不存在等情，求為確認上訴人所持有系爭本票債權對伊不存在之判決。並聲
    明：上訴駁回。
二、上訴人則以：系爭本票係伊原執有被上訴人黃祺祐（原名黃慶良）所簽發、如附
    表(二)編號5.至11.所示七紙支票不獲兌現後，被上訴人另行簽發，而上開支票（上
    訴人原執有附表(二)編號3.及5.至11.等八紙支票，其中上開5.至11.七紙未兌現），
    乃係許修銘生前向伊借貸時於九十年四月間所交付，並非無償取得，至於被上訴
    人與許修銘是何關係，伊並不清楚，被上訴人不得以其與許修銘間所存之抗辯事
    由對抗伊。況許修銘之繼承人並非只有許育榮一人，是被上訴人於九十年九月七
    日與許修銘之子許育榮簽訂終止投資協議書，不能認該共同投資關係業經合法終
    止，且伊亦非該投資案之當事人，自不受該協議書之拘束，被上訴人既為系爭本
    票之發票人，自應負給付票款之責，伊依法行使票據權利，並無不合等語，資為
    抗辯。經原審為其敗訴判決後，提起上訴，並於本院聲明：(一)原判決廢棄。(二)被
    上訴人在第一審之訴駁回。
三、被上訴人主張其未曾與上訴人合夥作生意或借貸，而上訴人於九十年十一月二十
    日晚上八時四十五分許，在高雄市前金區○○○路四二０號十八樓住處，以處理
    其交付許修銘（已於九十年七月二十二日死亡）如附表(二)編號5.至11.所示等七張
    支票為由，要求其簽發系爭本票，嗣上訴人並執該本票聲請本院以九十一年度票
    字第一○二六二號裁定准對其為強制執行之事實事實，為上訴人所不爭執，並經
    本院調取九十一年度票字第一０二六二號卷查明屬實，有該裁定及本票影本在卷
    可稽，則此部分事實，可堪信為真實。又被上訴人係以系爭本票係其遭上訴人脅
    迫所簽，且交付許修銘之保證支票嗣後許育榮已同意不再對其求償而消滅請求為
    確認本票債權不存在，上訴人則以前詞置辯，故本件之爭點為：被上訴人是否可
    以上開事由主張系爭本票債權不存在？茲將本院判斷內容說明如下。
(一)、被上訴人主張其簽發系爭本票係遭被上訴人脅迫所為乙事，為上訴人所否認，且
    依其所提之系爭本票及同意書，亦僅能看出其有簽發系爭本票及同意上訴人將其
    原執有附表(二)所示部分支票換為系爭本票，而無法直接證明被上訴人有遭恐嚇之
    事實。至於其提出九十一年一月間某日之談話錄音帶一卷，其中某位不詳姓名年
    籍綽號「阿輝」男子，在電話中曾提及：「甲○○叫我們來，就是要處理這件事
    ，根據我知道，是你欠他錢，你不處理，站在朋友的角度，為什麼我不能出來處
    理，我說實在的，我若要體諒你，當時可能因為你無法離開的情況下，想出這個
    辦法離開，我相信這個也不過份」等語，有錄音譯文在卷可憑（見原審卷第五三
    至五六頁），然上訴人則否認其有委託綽號「阿輝」之人打電話恐嚇被上人及該
    錄音帶係被上訴人與「阿輝」者間之對話，且台灣高等法院高雄分院九十二年度
    上訴字第一一九五號上訴人妨害自由等案件審理時，經該院函詢高雄市政府警察
    局新興分局，查無綽號「耀輝」，年約三十歲至四十歲成年男子之口卡資料等情
    ，有該局九十二年八月十八日高市警新分三字第○九二○○○一四三六八號函附
    卷可稽（見該二審卷第一０八頁），自無法查證上訴人是否有委由「阿輝」對被
    上訴人施以恐嚇脅迫簽發系爭本票。又上訴人以其遭上訴人脅迫簽發系爭本票為
    由，對上訴人所提之妨害自由刑事告訴，經刑事庭調查結果，以不能證明上訴人
    犯罪，而判決無罪確定之事實，業經本院調取前開上訴字第一一九五號歷審刑事
    卷查明屬實，並有判決可證，是被上訴人並無法舉證證明上訴人有脅迫簽發系爭
    本票之情事。再者，因詐欺或被脅迫，而為意思表示，僅得由表意人撤銷其意思
    表示，並非當然無效，表意人雖得撤銷其意思表示，然應於發見詐欺或脅迫終止
    後，一年內為之，民法第九十二條第一項前段及第九十三條前段定有明文，本件
    縱認有脅迫情事（九十年十一月二十日），惟已逾撤銷意思表示之一年之除斥期
    間，被上訴人簽發系爭本票所為之意思表示，既未經撤銷，當然仍有效存在，是
    被上訴人前揭主張，不足以影響系爭本票之效力。
(二)、又被上訴人主張其簽發交付許修銘如附表(二)所示十一紙支票，係供雙方在印尼共
    同投資養蝦苗保證獲利之用，屬押票性質乙事縱令屬實，然許修銘於九十年七月
    二十二日病逝後，被上訴人於同年九月七日與許育榮簽立之協議書約定：「(二)乙
    方（被上訴人）願意支付一百四十萬元整給投資方許修銘先生，以解決結束此投
    資案之雙方權益。(三)甲方（許育榮）並承認乙方於許修銘尚未病逝前，已經支付
    一百十萬元給許修銘先生，並接受乙方支付餘額三十萬元整。支付方式：乙方於
    九十年九月七日支付十五萬元整，另於九十年十月二十日支付十五萬元整，則算
    全部結清，甲方並聲明願意放棄有關投資回報三百六十萬元整之爭議，不再有任
    何爭議。(四)乙方先前有開立支票四百八十萬元整給許修銘先生，但因許修銘病逝
    ，不知支票流向，故甲方同意不再以任何理由、形式來追討乙方九十年七月二十
    二日以後之支票。」等語，有協議書可證（見原審卷第一五七頁）。然許育榮及
    該協議書之見證人李兆豐經本院傳訊，均未到庭，自無法查證上開協議書所載之
    內容及真意，是該協議書所載之內容是否屬實，已有疑義。況且，該投資契約之
    當事人係被上與許修銘，而非存在於被上訴人及許育榮間，則許修銘病逝後，有
    權處分該投資權利之人，應係許修銘之全體繼承人，許育榮在未經全體繼承人同
    意前，並無權單獨承受與處分該投資契約之權利義務，而許修銘之繼承人除許育
    榮外，尚有許修銘之配偶許侯錦菊及其與上訴人所生之子許哲政等人，有戶籍謄
    本可證，是許育榮在未經全體繼承人之同意，即自行與被上訴人達成協議，終止
    許修銘與被上訴人間之共同投資契約，並表示不再對被上訴人主張附表(二)所示之
    支票權利，該協議內容自不能拘束其他繼承人，是被上訴人以該協議書主張附表
    (二)所示之支票債務業已消滅，並認系爭本票債務已經消滅，就該共同投資契約未
    經合法終止，及其簽發支票予許修銘之原因關係尚未結束之情況下，難認該支票
    債務業已消滅，是被上訴人執此主張系爭本票債權不存在，自屬無據。
(三)、再者，非訟事件法第一百零一條第一項，僅規定發票人主張本票係偽造變造者，
    應於接到前條裁定（依聲請准許強制執行）後二十日之不變期間內，對執票人向
    為裁定法院提起確認之訴，並未就本票因其他關於人的抗辯亦包括在內，可見立
    法時有意排除。且票據法上所謂票據之權利，係表彰一定金額支付之請求權，且
    該法第十三條「票據債務人不得以自己與發票人或執票人之前手間所存抗辯之事
    由對抗執票人。但執票人取得票據出於惡意者，不在此限。」及第十四條第二項
    「無對價或以不相當之對價取得票據者，不得享有優於其前手之權利。」僅規定
    倘執票人明知票據債務人與發票人或其前手間有抗辯之事由存在，或其取得票據
    係以無對價或不相當之對價取得時，票據債務人可以舉證主張惡意抗辯或無相當
    對價之抗辯而已，除票據無效之情形外，其票據債權本體並不當然消滅，僅許債
    務人於債權人請求給付時，享有拒絕給付之抗辯權而已。縱債權人已聲請法院裁
    定准予強制執行，亦應待至強制執行程序中，債務人得依強制執行法第十四條之
    規定，提起債務人異議之訴，不得遽行提起確認本票債權不存在之訴，蓋票據抗
    辯之效果，僅係債務人取得拒絕給付之抗辯權，其原來之權利並未消滅。職是，
    縱令被上訴人簽發予許修銘之本票係屬保證支票，亦僅被上訴人可否主張票據抗
    辯而已，於共同投資關係未正式終止前，支票之原因關係尚屬存在，就此而言，
    上訴人提起本件確認本票債權不存在之訴，亦無理由。
(四)、末按在票據上簽名者，依票上所載文義負責；票據債務人不得以自己與發票人或
    執票人前手間所存抗辯之事由對抗執票人，票據法第五條第一項及第十三條前段
    亦有規定。蓋因票據具有無因性及文義性，如票據經最初執票人轉讓他人，發票
    人即不得以其與最初執票人所存之事由，對抗該他人。查被上訴人為附表(二)所示
    支票之發票人，並將該支票交付許修銘，如許修銘再將該支票轉讓他人，縱被上
    訴人主張該支票僅係擔保性質乙事屬實，然被上訴人既未舉證證明上訴人係惡意
    取得該支票，亦不得以該事由對抗該上訴人。況且，上訴人於上開刑事案件審理
    時亦辯稱：支票是我介紹許修銘拿去向黃瑞蘭調現的，但實際上錢是我出的，後
    來因為該支票退票，黃瑞蘭乃將支票交給我，由我向告訴人追償等語（見上開刑
    卷第五十、五九至六十頁），核與證人黃瑞蘭證稱：「問：許修銘有無拿過支票
    交給妳？答：甲○○有透過我的名義向許修銘說有些錢是透過我借給許修銘。因
    為許修銘有一點懷疑被告（上訴人），所以被告有向我借用我的名義去開戶，開
    戶當天被告有交給我一些支票，我交給行員託收，被告有跟我講這些支票是許修
    銘的支票，我和被告是要演給許修銘看的，有二次我還和被告領錢交給許修銘，
    一次四十萬元，一次五十萬元，我親自交給許修銘。」等語（見上開刑卷第九五
    頁）大致相符，並有黃瑞蘭名義之中國信託商業銀行第00000000000
    0號帳戶九十年四月四日開戶票據託收記錄附卷為憑。另證人即中國信託商業銀
    行高雄分行承辦員莊榮展於該案件亦證述：九十年四月四日黃瑞蘭開戶當天交付
    上開支票託收，由我受理的，所以我在票據託收記錄上有簽名（即附表(二)編號3.
    及5.至10.共七紙），黃瑞蘭當時在上訴人家，我是到上訴人家去開戶的等語（見
    上開刑卷第一二一、一二二頁）。承上，足見被上訴人所簽發之上開支票確係經
    上訴人介紹許修銘持向黃瑞蘭調現，而實際由上訴人出資以黃瑞蘭名義借貸予許
    修銘，嗣上訴人再將該等支票存入黃瑞蘭名義之中國信託商業銀行帳戶辦理託收
    無訛，則上訴人以執票人之身分或經執票人黃瑞蘭之授權，要求被上訴人負擔發
    票人之付款義務，於法並無不合，被上訴人不得以其與前手許修銘之原因事由而
    拒絕付款，是被上訴人指稱兩造間並無票據債務關係，自無足取，併此敘明。
四、綜上所述，被上訴人既未能舉證證明系爭本票係遭脅迫所簽，且亦逾期未主張撤
    銷，自不足以影響系爭本票之效力，況被上訴人與許修銘之共同投資關係尚未合
    法終止，該支票債務之原因關係仍屬存在，系爭本票債務並未消滅。從而，被上
    訴人求為確認系爭本票債權不存在，為無理由，應予駁回。原審為上訴人敗訴之
    判決，尚有違誤，上訴意旨指摘原判決不當，求予廢棄，為有理由，應予廢棄，
    並改判如主文第二項所示。
五、據上論結，本件上訴為有理由，依民事訴訟法第四百三十六條之一第三項、第四
    百五十條、第七十八條，判決如主文。
中　　　華　　　民　　　國　 　九十三　　年　　　七　　　月　　十四 　　日
                              臺灣高雄地方法院民事第一庭
~B審判長法　官　林紀元
~B　　　法　官　盧怡秀
~B      法　官　唐照明
右為正本係照原本作成。
得依民事訴訟法第四百三十六條之二規定提起第三審上訴。
中　　　華　　　民　　　國　 　九十三　　年　　　七　　　月　　十四 　　日
~B法　院書記官　李承悌
┌───────────────────────────────────────────────┐
│九十二年度簡上字第三五八號附表(一)                                                              │
├──┬──────┬──────────┬───────┬──────────┬───────┤
│編號│發   票   人│發      票       日 │票  面  金  額│到       期       日│票  據  號  碼│
├──┼──────┼──────────┼───────┼──────────┼───────┤
│(一)  │  黃 慶 良  │ 九十年八月三十日   │四十萬元      │ 九十年八月三十日   │ 217684       │
├──┼──────┼──────────┼───────┼──────────┼───────┤
│(二)  │  黃 慶 良  │ 九十年九月一日     │五十萬元      │ 九十年九月一日     │ 217685       │
├──┼──────┼──────────┼───────┼──────────┼───────┤
│(三)  │  黃 慶 良  │ 九十年九月一日     │五十萬元      │ 九十年九月一日     │ 217686       │
├──┼──────┼──────────┼───────┼──────────┼───────┤
│(四)  │  黃 慶 良  │ 九十年十月一日     │五十萬元      │ 九十年十月一日     │ 217687       │
├──┼──────┼──────────┼───────┼──────────┼───────┤
│(五)  │  黃 慶 良  │ 九十年十月一日     │五十萬元      │ 九十年十月一日     │ 217688       │
├──┼──────┼──────────┼───────┼──────────┼───────┤
│(六)  │  黃 慶 良  │ 九十年十一月一日   │三十萬元      │ 九十年十一月一日   │ 217689       │
├──┼──────┼──────────┼───────┼──────────┼───────┤
│(七)  │  黃 慶 良  │ 九十年八月二日     │三十萬元      │ 九十年十二月一日   │ 217690       │
├──┼──────┼──────────┼───────┼──────────┼───────┤
│(八)  │  黃 慶 良  │ 九十年八月二日     │三十萬元      │ 九十一年一月一日   │ 217692       │
└──┴──────┴──────────┴───────┴──────────┴───────┘
┌───────────────────────────────────────┐
│九十二年度簡上字第三五八號附表(二)                                              │
├──┬──────┬──────────┬───────┬──────────┤
│編號│發   票  人 │發       票       日│金         額 │支   票    號    碼 │
├──┼──────┼──────────┼───────┼──────────┤
│(一)  │  黃 慶 良  │ 九十年五月一日     │三十萬元      │   HEC0000000       │
├──┼──────┼──────────┼───────┼──────────┤
│(二)  │  黃 慶 良  │ 九十年六月一日     │四十萬元      │   HEC0000000       │
├──┼──────┼──────────┼───────┼──────────┤
│(三)  │  黃 慶 良  │ 九十年七月一日     │四十萬元      │   HEC0000000       │
├──┼──────┼──────────┼───────┼──────────┤
│(四)  │  黃 慶 良  │ 九十年七月一日     │四十萬元      │   HEC0000000       │
├──┼──────┼──────────┼───────┼──────────┤
│(五)  │  黃 慶 良  │ 九十年八月一日     │五十萬元      │   HEC0000000       │
├──┼──────┼──────────┼───────┼──────────┤
│(六)  │  黃 慶 良  │ 九十年八月一日     │五十萬元      │   HEC0000000       │
├──┼──────┼──────────┼───────┼──────────┤
│(七)  │  黃 慶 良  │ 九十年九月一日     │五十萬元      │   HEC0000000       │
├──┼──────┼──────────┼───────┼──────────┤
│(八)  │  黃 慶 良  │ 九十年九月一日     │五十萬元      │   HEC0000000       │
├──┼──────┼──────────┼───────┼──────────┤
│(九)  │  黃 慶 良  │ 九十年十月一日     │五十萬元      │   HEC0000000       │
├──┼──────┼──────────┼───────┼──────────┤
│(十)  │  黃 慶 良  │ 九十年十月一日     │五十萬元      │   HEC0000000       │
├──┼──────┼──────────┼───────┼──────────┤
│(十一)  │  黃 慶 良  │ 九十年十一月一日   │三十萬元      │   HEC0000000       │
└──┴──────┴──────────┴───────┴──────────┘
